臺灣嘉義地方法院民事判決　　　　　　 94年度家訴更字第1號
原　　　告　乙○○
訴訟代理人　吳宏輝律師
複　代理人　丙○○
被　　　告　甲○○
上列當事人間請求宣告改用分別財產制事件，經臺灣高等法院臺
南分院發回更審（94年度家抗字第18號），本院於民國94年7月1
2日言詞辯論終結，判決如下：
    主      文
准原告與被告改用分別財產制。
訴訟費用由被告負擔。
    事實及理由
一、本件原告起訴主張以：兩造於民國80年3月27日結婚，現婚
    姻關係仍存續中，未約定夫妻財產制；惟婚後兩造感情不睦
    ，又因被告對原告提出訴請離婚及通姦、偽造文書等民、刑
    事訴訟，被告於90年5月間離家，分居迄今已逾四年，兩造
    難以維持共同生活、不同居已達6個月以上，為此爰依民法
    第1010條第2項規定，起訴聲明：請准原告與被告改用分別
    財產制。
二、被告則以：其與原告未同居、屢經訴訟，均係原告通姦並將
    被告母女趕出家門，又偽造文書、公然侮辱，兩造分居係因
    原告之過失所致；又兩造離婚案件（含請求剩餘財產分配）
    亦經鈞院一審判准兩造離婚及准予剩餘財產分配（92年度婚
    字第14 9號），現上訴二審中，原告起訴請求改用分別財產
    制，並無保護必要之利益等語，資為抗辯。
三、查兩造於80年3月27日結婚，現婚姻關係仍存續中，未約定
    夫妻財產制，兩造間離婚及剩餘財產分配事件，經本院判決
    准兩造離婚及分配剩餘財產（92年度婚字第149號），現上
    訴臺灣高等法院臺南分院審理中，有原告所提戶籍謄本、92
    年度婚字第149號判決書各一份在卷可憑，且為兩造不爭執
    ，自堪信為真實；次查，兩造自90年5月間迄今，均未同居
    一情，為兩造不爭執，原告主張兩造不同居已達六個月以上
    一情，亦堪信為真實。
四、按「民法親屬編施行前已結婚者，除得適用民法第一千零四
    條之規定外，並得以民法親屬編所定之法定財產制為其約定
    財產制（第一項）；修正之民法第一千零十條之規定，於民
    法親屬編施行後修正前已結婚者，亦適用之。其第五款所定
    之期間，在修正前已屆滿者，其期間為屆滿，未屆滿者，以
    修正前已經過之期間與修正後之期間合併計算（第二項）」
    ，91年6月26日修正之民法親屬編施行法第6條已有明文。查
    本件兩造雖係於我國民法親屬編施行後之80年間結婚，然其
    等對於夫妻之財產，並未特別約定適用何種財產制，已如前
    述，依上開規定，91年6月26日修正之民法第1010條之規定
    ，對於本件兩造自有其適用，合先敘明。
五、原告主張兩造不同居已達六個月以上，得請求夫妻財產制改
    用分配財產制一情，惟經被告否認，並以前開情詞置辯，本
    件應審究之爭點，厥為（一）依民法第1010條第2項請求改
    用夫妻財產制之一方，是否以無過失為必要？（二）兩造現
    因離婚及剩餘財產分配訴訟，另案審理中，是否有另改用分
    別財產制之必要？本院判斷如下：
（一）按「夫妻之一方有左列各款情形之一時，法院因他方之請
      求，得宣告改用分別財產制：．．．（第一項）；夫妻之
      總財產不足清償總債務或夫妻難於維持其共同生活，不同
      居已達六個月以上時，前項規定於夫妻均適用之（第二項
      ）」，現行民法第1010條第1項及第2項定有明文；然依前
      開條文文義，並未限制依前開規定請求宣告改用分別財產
      制之一方，以無過失為必要；況如夫妻感情破裂，不能繼
      續維持家庭共同生活，且事實上不同居已達六個月以上時
      ，如原採法定財產制或係採分別財產制以外之約定財產制
      者，夫妻彼此感情既因破裂而不能相互信賴，自應准其改
      用分別財產制，俾使夫妻各得保有其財產所有權、管理權
      及使用收益權，以減少夫妻財產制運作之困擾。綜上，依
      上開說明，依民法第1010條規定，得請求宣告改用分別財
      產制之一方，自不以「無過失之一方」為必要，殆無疑義
      。被告抗辯稱原告係有過失之一方，不得訴請改用分別財
      產制云云，即無足採。
（二）次按，夫妻未以契約訂立夫妻財產制者，除本法另有規定
      外，以法定財產制，為其夫妻財產制。民法第1005條定有
      明文；查兩造之婚姻關係迄至本院為判決時尚仍存在，依
      前開說明，夫妻間之財產仍應依法定財產制而定；準此，
      原告起訴請求改定夫妻財產制，自有其保護之必要，被告
      辯稱其已訴請離婚及剩餘財產分配，經一審判准離婚及剩
      餘財產分配，原告請求改用分別財產制，欠缺權利保護必
      要云云，亦無足採。
六、綜上，被告抗辯，既均不足採，本件兩造間已有多起民刑訴
    訟案件，衡諸兩造之夫妻感情、目前分居約四載，及被告訴
    請離婚及剩餘財產分配，經本院一審判決，現上訴臺灣高等
    法院臺南分院審理中等情，於客觀上已足認雙方確已難以維
    持共同生活，是兩造不同居已達六個月以上，依據民法第10
    10條第2項規定，請求宣告兩造改用分別財產制，於法自無
    不合，應予准許。
七、據上論結，本件原告之訴為有理由，依民事訴訟法第78條判
    決如主文。
中　　華　　民　　國　　94　　年　　7　　月　　26 　　日
                  家事法庭法　官　蔡廷宜
以上正本證明與原本無異
如對本判決上訴應於判決送達後20日內向本院提出上訴狀
中　　華　　民　　國　　94　　年　　7 　　月　　26　　日
                          書記官　王佩湘
